---
title: "El economista miope y la brecha de género en el sector público"
output: html_document
---

Recientemente, un célebre catedrático del Instituto Tecnológico Autónomo de Mexico (ITAM)
escribió un tuit bastante desafortunado. En el tuit, el Doctor Isaac Katz citaba una investigación
sobre la brecha salarial de género cuyo hallazgo principal era que las mujeres con hijos ganan
considerablemente menos que sus contrapartes sin hijos. Para el profesor, que claramente no
es feminista, el estudio era una prueba irrefutable de que no existe la discriminación laboral por
sexismo. El tema es que se embaracen, no que sean mujeres, escribió Katz. Si no quieren
ganar menos, no tengan hijos. Cuestión de prioridades.
Sin lugar a dudas, en esos 140 caracteres, Isaac Katz estaba siendo misógino y miope, pero no
queremos que ese sea el foco principal de este artículo. Lo importante es que, probablemente
sin quererlo, el académico también estaba revelando la complejidad que existe detrás de la
brecha de salarial por género. Aunque usted no lo crea, es cierto que no solo la discriminación,
(o la discriminación en forma de jefes que no contratan mujeres por considerarlas menos
capaces) explica los 23 centavos adicionales que gana cada hombre por dólar.
Para contribuir al debate sobre la brecha salarial de género, decidimos echarle un vistazo a los
datos que existen sobre sueldos y género de uno de los sectores donde esto debería ser cosa
del pasado; el público. En este sentido, hicimos un análisis de la base “Remuneraciones por
género en la Administración Pública Federal” ?para identificar si una servidora pública en Mexico
también gana 77 centavos por cada peso que gana su contraparte masculina. Como se
adelantó en los primeros párrafos de este texto, el tema no es sencillo y la discriminación (al
menos no como la imaginamos) no explica por si sola que las mujeres sigan rezagadas en el
ámbito profesional .


```{r setup, include=FALSE}
knitr::opts_chunk$set(echo = F, cache = T, fig.width=12, fig.height=12)
 
library(data.table)
library(ggplot2)
library(tidytext)
library(ggrepel)
library(SnowballC)
```


```{r carga, warning=FALSE, include=FALSE}

library(data.table)
data<-fread('http://datos.cide.edu/bitstream/handle/10089/17413/BD.txt?sequence=2&isAllowed=y', sep = '\t')


data<-data[,c( 'NombredelCargo', 'NombredelCargoSuperior',"DEP",  "CVE_DEP", "NivelJerárquico",
              "ClavedelPuesto", "NombredelPuesto",
              "ID","Nombre","PrimerApellido", "SegundoApellido","Genero",
              'Vehículo',
              'Celular',
              'Alimentos',
              'Vacante',
              'TotalNetasRecode', 'PuestoReferencia',  'UnidadAdministrativa')]

data<-data[data$Vacante==0,]
data<-data[data$Genero!=3,]
data$mujer<-data$Genero==2

data$Vehículo<-tolower(data$Vehículo)


filtro<-names(head(table(data$Vehículo)[order(table(data$Vehículo), decreasing = T)], 6))
data$coche_bool<-data$Vehículo %in% filtro
data$Celular<-tolower(data$Celular)
filtro<- grepl("no |''", data$Celular)
data$Celular_bool<-grepl("no |''", data$Celular)
data$Alimentos<-tolower(data$Alimentos)
data$Alimentos_bool<-grepl("no |''", data$Alimentos)

```

```{r mediana, include=FALSE}

medianas<-unlist(as.list(by(data = data, INDICES = data$mujer,FUN =  function(x) median(x$TotalNetasRecode))))
names(medianas)<-c('hombre', 'mujer')


```

Tanto en el caso de E.U. como en el mexicano, los 77 centavos por dolar no implican desigualdad por discriminación en su totalidad. La diferencia no es observada por el mismo trabajo. Al menos en los estudios sistemáticos realizados, las mujeres tienden a seleccionar trabajos menos demandantes en términos de tiempo y disponibilidad, pues sólo de esta forma pueden cumplir con las responsabilidades familiares impuestas socialmente.

En la Administración Pública Federal México, las mujeres ganan `r round((medianas['mujer']/medianas['hombre'])*100)` centavos por cada peso que gana un hombre. Si bien este número es más paritario que el encontrado en Estados Unidos, esconde una complejidad tremenda, que intentaremos ilustrar en este artículo. 

## Desproporcionalidad en contrataciones

Lo primero que podemos ver es que las mujeres tienden a estar encasilladas en ciertos perfiles dentro de la administración pública. Por ejemplo, la secretaría que más mujeres tiene contratada es la Secretaría de Cultura, mientras que las dos que menos tienen son SEDENA y SEMAR. Es importante notar que, ni siquiera la secretaría con más mujeres, alcanza el 50% de contrataciones.

```{r proporcion_procesa, include=FALSE}

prop_sec<-aggregate(data=data, mujer~DEP, mean)

prop_sec$mujer<-prop_sec$mujer*100

secs<-prop_sec$DEP[order(prop_sec$mujer)]

prop_sec$DEP<-factor(prop_sec$DEP, levels = secs)

check<-aggregate(data=data, TotalNetasRecode~PuestoReferencia, mean)
puestos<-check$PuestoReferencia[order(check$TotalNetasRecode)]

```



```{r grafica_proporcion}
ggplot(data=prop_sec, aes(x=DEP, y=mujer))+
  geom_bar(stat = 'identity')+
  ggtitle('Proporción de mujeres empleadas por secretaría', subtitle = 'Incluye de Enlace a Secretario')+
  geom_text(aes(x=DEP, y=mujer+2, label=paste0(round(mujer), "%")), size=4,
            position = position_dodge(width = 0.5))+
  theme_classic()+
  theme(text = element_text(size = 20), axis.title = element_blank(), axis.text.x = element_text(angle = -45))
```

```{r procesa_propocion_puesto}
puesto<-aggregate(data=data, mujer~PuestoReferencia, mean)
puesto$mujer<-puesto$mujer*100

puesto$PuestoReferencia<-factor(puesto$PuestoReferencia, levels=puestos)
puesto<-puesto[!puesto$PuestoReferencia %in% c("",  "PRESIDENTE DE LA REPÚBLICA" ),]
levels(puesto$PuestoReferencia)<-c('Enlace', 'Jefe. D.', 'Subir.', '',
                           'DA', 'DGA','DG','JU','OM', 'Subsec.',
                           'Srio.', 'Presi')



```

De manera similar a los estudios de E.U., las mujeres en la administración pública mexicana tienden a estar en puestos con menos responsabilidades. Esto puede deberse a que los puestos más altos tienden a conllevar largas jornadas, para las cuales una mujer con muchas responsabilidades familiares tiene muchos más costos para cubir.


```{r grafica_proporcion_puesto}
ggplot(data=puesto, aes(x=PuestoReferencia, y=mujer))+
  geom_bar(stat = 'identity')+
  ggtitle('Proporción de mujeres empleadas por puesto de referencia')+
  geom_text(aes(x=PuestoReferencia, y=mujer+1, label=paste0(round(mujer), "%")), size=5,
            position = position_dodge(width = 0.5))+
  theme_classic()+
  theme(text = element_text(size = 20), axis.title = element_blank(), axis.text.x = element_text(angle = -90))
```



ekfwoejrpwf
```{r procesa_dist_jefes}

jefes<-data[, c('NombredelCargoSuperior', 'mujer', 'ID', 'PrimerApellido', 'SegundoApellido', 'UnidadAdministrativa', 'DEP')]


names(jefes)<-c('NombredelCargo', 'mujer_jefe','ID_jefe', 'PrimerApellido_jefe',  'SegundoApellido_jefe',  'UnidadAdministrativa', 'DEP')



match_jefes<-merge(jefes, data, by=c('NombredelCargo', 'UnidadAdministrativa', 'DEP'))

prob_mujer<-table(match_jefes$mujer, match_jefes$mujer_jefe, match_jefes$PuestoReferencia)

prob_mujer<-as.data.frame(prob_mujer)
names(prob_mujer)<-c('empleado_mujer','jefe_mujer', 'PuestoReferencia', 'prob')

prob_mujer<-do.call(rbind.data.frame, lapply(split(prob_mujer, list(prob_mujer$jefe_mujer, prob_mujer$PuestoReferencia)),
                   function(x) data.frame(x, prob=x$prob*100/sum(x$prob))))

prob_mujer<-prob_mujer[, c('empleado_mujer', 'jefe_mujer','PuestoReferencia', 'prob.1' )]
names(prob_mujer)<-c('empleado_mujer', 'jefe_mujer','PuestoReferencia', 'prob')

prob_mujer$PuestoReferencia<-factor(prob_mujer$PuestoReferencia, levels=puestos)
prob_mujer<-prob_mujer[!prob_mujer$PuestoReferencia %in% c("SECRETARIO DE ESTADO" , "" ),]

levels(prob_mujer$PuestoReferencia)<-c('Enlace', 'Jefe. D.', 'Subir.', '',
                           'DA', 'DGA','DG','JU','OM', 'Subsec.',
                           'Srio.', 'Presi')


prob_mujer<-prob_mujer[prob_mujer$empleado_mujer==T,]




```





```{r}
data_nombres<-data

limpia_apellidos<-function(str){
  gsub(pattern = ' ',replacement = '',  iconv(tolower(str), to = "ASCII//TRANSLIT"))
}

data_nombres$PrimerApellido<-limpia_apellidos(data$PrimerApellido)
data_nombres$SegundoApellido<-limpia_apellidos(data$SegundoApellido)

data_nombres$full_apellido<-paste(data$PrimerApellido, data$SegundoApellido)

data_nombres<-unnest_tokens(tbl = data_nombres, input=full_apellido, output = ap) 
```

```{r}


n_nombres<-aggregate(data=data_nombres, rep(1, nrow(data_nombres))~ap+PuestoReferencia, sum)
names(n_nombres)<-c('ap', 'PuestoReferencia', 'n')
n_total<-aggregate(data=data_nombres, rep(1, nrow(data_nombres))~ap, sum)
names(n_total)<-c('ap', 'total')
nombres_sec<-merge(n_nombres, n_total, by='ap')

nombres_sec$prob<-nombres_sec$n/nombres_sec$total
nombres_sec<-bind_tf_idf(nombres_sec, ap, PuestoReferencia, n)
```

A diferencia del sector privado, en el sector público podemos ubicar a los responsables de las contrataciones muy fácilmente. Es relativamente sencillo ubicar a quiénes están encargados de paliar esta despropoción. Específicamente, podemos ver ciertos apellidos concentrados en puestos altos de la administración. A continuación, tenemos los apellidos más representativos por escalafón de paga en la Administración Pública Federal:


```{r}

nombres_puestos<-lapply(split(nombres_sec, nombres_sec$PuestoReferencia), function(x) head(x[order(x$tf_idf, decreasing=T),], 15))


nombres_puestos<-do.call(rbind.data.frame, lapply(nombres_puestos, function(x) data.frame(x, tf_idf_norm=x$tf_idf/sum(x$tf_idf))))

nombres_puestos$PuestoReferencia<-factor(nombres_puestos$PuestoReferencia, levels=puestos)
nombres_puestos<-nombres_puestos[!nombres_puestos$PuestoReferencia %in% c('PRESIDENTE DE LA REPÚBLICA', "SECRETARIO DE ESTADO" , "" ),]

levels(nombres_puestos$PuestoReferencia)<-c('Enlace', 'Jefe. D.', 'Subir.', '',
                           'DA', 'DGA','DG','JU','OM', 'Subsec.',
                           'Srio.', 'Presi')



```



```{r}


ggplot(data=nombres_puestos) +
  aes(x = 1, y = 1, size = tf_idf_norm/15, label = ap, color=tf_idf_norm/15) +
  geom_text_repel(segment.size = 0, force = 50) +
  scale_size(range = c(2, 15), guide = FALSE) +
  scale_y_continuous(breaks = NULL) +
  scale_x_continuous(breaks = NULL) +
  labs(x = '', y = '') +
  theme_classic()+
  theme(legend.position = 'none')+
  facet_wrap(~PuestoReferencia)

```


```{r}
#
data_cargos<-data
data_cargos$NombredelCargo<-trimws(iconv(tolower(data_cargos$NombredelCargo), to = "ASCII//TRANSLIT"), which = 'both')

data_cargos$NombredelCargo<-gsub(pattern = '[0-9]+',
                                 replacement = '',
                                 as.character(data_cargos$NombredelCargo))
data_cargos$NombredelCargo<-gsub('[[:punct:] ]+',' ',as.character(data_cargos$NombredelCargo))


data_cargos<-unnest_tokens(tbl = data_cargos, input=NombredelCargo, output = ap)
#data_cargos$ap<-wordStem(data_cargos$ap, language = 'es')
n_nombres<-aggregate(data=data_cargos, rep(1, nrow(data_cargos))~ap+mujer+DEP, sum)
names(n_nombres)<-c('ap', 'mujer','DEP',  'n')
n_total<-aggregate(data=data_cargos, rep(1, nrow(data_cargos))~ap+DEP, sum)
names(n_total)<-c('ap', 'DEP', 'total')
nombres_sec<-merge(n_nombres, n_total, by=c('ap', 'DEP'))

nombres_sec$prob<-nombres_sec$n/nombres_sec$total
nombres_sec<-bind_tf_idf(nombres_sec, ap, mujer, n)


```


```{r}
nombres_puestos<-lapply(split(nombres_sec, list(nombres_sec$mujer, nombres_sec$DEP)),
                        function(x) head(x[order(x$tf_idf, decreasing=T),], 20))


nombres_puestos<-do.call(rbind.data.frame, lapply(nombres_puestos, function(x) data.frame(x, tf_idf_norm=x$tf_idf/sum(x$tf_idf))))
nombres_puestos$mujer<-ifelse(nombres_puestos$mujer, 'Trabajadoras', 'Trabajadores')
```


## Palabras más comunes en puestos por género

### PGR

```{r , fig.height = 15, fig.width = 25, fig.align = "center"}

ggplot(data=nombres_puestos[nombres_puestos$DEP=='PGR',]) +
      aes(x = abs(tf_idf_norm)+1, y = abs(tf_idf_norm)+1,
          size = tf_idf_norm, label = ap, color=mujer) +
        geom_text_repel(segment.size = 0, force = 250) +
          scale_size(range = c(5, 15), guide = FALSE) +
          scale_y_continuous(breaks = NULL) +
          scale_x_continuous(breaks = NULL) +
          labs(x = '', y = '') +
          
      theme_classic()+
      theme(legend.position = 'none', text = element_text(size=20))+
      facet_wrap(~mujer)

```



### SEDESOL

```{r , fig.height = 15, fig.width = 25, fig.align = "center"}

ggplot(data=nombres_puestos[nombres_puestos$DEP=='SEDESOL',]) +
      aes(x = abs(tf_idf_norm)+1, y = abs(tf_idf_norm)+1,
          size = tf_idf_norm, label = ap, color=mujer) +
        geom_text_repel(segment.size = 0, force = 250) +
          scale_size(range = c(5, 15), guide = FALSE) +
          scale_y_continuous(breaks = NULL) +
          scale_x_continuous(breaks = NULL) +
          labs(x = '', y = '') +
          
      theme_classic()+
      theme(legend.position = 'none', text = element_text(size=20))+
      facet_wrap(~mujer)
```

### SSA

```{r , fig.height = 15, fig.width = 25, fig.align = "center"}

ggplot(data=nombres_puestos[nombres_puestos$DEP=='SSA',]) +
      aes(x = abs(tf_idf_norm)+1, y = abs(tf_idf_norm)+1,
          size = tf_idf_norm, label = ap, color=mujer) +
        geom_text_repel(segment.size = 0, force = 250) +
          scale_size(range = c(5, 15), guide = FALSE) +
          scale_y_continuous(breaks = NULL) +
          scale_x_continuous(breaks = NULL) +
          labs(x = '', y = '') +
          
      theme_classic()+
      theme(legend.position = 'none', text = element_text(size=20))+
      facet_wrap(~mujer)
```

## Diferencias salariales

```{r}

sueldos<-aggregate(data=data, TotalNetasRecode~DEP+mujer, function(x) c(mean(x), sd(x), length(x)))
sueldos<-do.call(cbind.data.frame,sueldos )

names(sueldos)<-c('DEP', 'mujer','media', 'sd', 'n')

sueldos$ub<-sueldos$media+(sueldos$sd/sqrt(sueldos$n))
sueldos$lb<-sueldos$media-(sueldos$sd/sqrt(sueldos$n))
#sueldos$PuestoReferencia<-factor(sueldos$PuestoReferencia, levels=puestos)

dif_porc<-dcast(sueldos, DEP~mujer, value.var='media')


names(dif_porc)<-c('Dependencia', 'Hombre', 'Mujer')
dif_orden<-dif_porc$Hombre-dif_porc$Mujer

names(dif_orden)<-dif_porc$Dependencia


dif_porc<-dif_porc[!dif_porc$Dependencia %in% c('SEDENA', 'SEMAR'),]
dif_porc<-melt(dif_porc[, c('Dependencia', 'Hombre', 'Mujer')], id.vars='Dependencia')

dif_orden<-names(dif_orden)[order(dif_orden)]
dif_porc$Dependencia<-factor(dif_porc$Dependencia, levels = dif_orden)

```

```{r}

ggplot(data=dif_porc, aes(x=Dependencia, y=value, group=variable, fill=variable))+
  geom_bar(position = position_dodge(), stat = 'identity')+
  scale_fill_manual(labels=c('Hombres', 'Mujeres'), values=c('blue', 'red'))+
  coord_flip()+
  theme_classic()+
  ylab('Salario promedio')+
  scale_y_continuous(labels = function(x) prettyNum(paste0('$', round(x) ), big.mark = ','))+
  theme(text = element_text(size = 20), legend.title = element_blank())+
  ggtitle('Salario promedio por género y dependencia', subtitle = 'Ordenados por brecha de género' )

```

```{r}
prop_mujeres<-aggregate(data=data, mujer~NombredelCargo, function(x) c(mean(x), length(x)))

prop_mujeres<-do.call(cbind.data.frame, prop_mujeres)

prop_mujeres<-prop_mujeres[prop_mujeres$mujer.2>=30,]

prop_mujeres<-prop_mujeres[order(prop_mujeres$mujer.1),]

head(prop_mujeres)
tail(prop_mujeres)

```



```{r}


sueldos<-aggregate(data=data, TotalNetasRecode~PuestoReferencia+DEP+mujer, function(x) c(mean(x), sd(x), length(x)))
sueldos<-do.call(cbind.data.frame,sueldos )

names(sueldos)<-c('PuestoReferencia','DEP', 'mujer','media', 'sd', 'n')

sueldos$ub<-sueldos$media+(sueldos$sd/sqrt(sueldos$n))
sueldos$lb<-sueldos$media-(sueldos$sd/sqrt(sueldos$n))
sueldos$PuestoReferencia<-factor(sueldos$PuestoReferencia, levels=puestos)

dif_porc<-dcast(sueldos, PuestoReferencia+DEP~mujer, value.var='media')

dif_porc<-dif_porc[!dif_porc$PuestoReferencia %in% c("", "OFICIAL MAYOR" , "SECRETARIO DE ESTADO" ,
                                          "PRESIDENTE DE LA REPÚBLICA" ),]
names(dif_porc)<-c('Puesto','Dependencia', 'Hombre', 'Mujer')
dif_porc$dif<-(dif_porc$Hombre-dif_porc$Mujer)/dif_porc$Hombre*100

dif_porc$signo<-ifelse(dif_porc$dif>0, 'Hombres ganan más', 'Mujeres ganan más')
dif_porc<-dif_porc[!dif_porc$Dependencia %in% c('SEDENA', 'SEMAR'),]

levels(dif_porc$Puesto)<-c('Enlace', 'Jefe. D.', 'Subir.', '',
                           'DA', 'DGA','DG','JU','OM', 'Subsec.',
                           'Srio.', 'Presi')


```

```{r}

ggplot(data = dif_porc,
       aes(x=Puesto, y=dif, fill=signo))+
  geom_bar(stat = 'identity')+
  geom_text(aes(x=Puesto, y=dif+1, label=paste0(round(dif), "%")), size=5,
            position = position_dodge(width = 0.5))+
  geom_hline(yintercept = 0)+
  facet_wrap('Dependencia')+
  theme_classic()+
  theme(text = element_text(size = 20), axis.title = element_blank(), axis.text.x = element_text(angle = -45),
        axis.text.y = element_blank(), legend.title = element_blank(), legend.position = 'top')+
  ggtitle('Diferencia porcentual de salarios \n Por secretaría y puesto de referencia', subtitle = 'Hombres-Mujeres')


```


## She for she

```{r}

ggplot(data=prob_mujer, aes(x=PuestoReferencia, y=prob, group=jefe_mujer, fill=jefe_mujer))+
  geom_bar(stat = 'identity', position = position_dodge())+
  labs(title='Porcentaje de mujeres por puesto',
          subtitle = 'por género del jefe',
          caption='Sólo se incluyen empleados cuyo puesto superior es identificable')+
  geom_text(aes(x=PuestoReferencia, group=jefe_mujer, y=prob+1, label=paste0(round(prob), "%")), size=5,position = position_dodge(width = 1))+
  theme_classic()+
  scale_fill_manual(labels = c('Jefe', 'Jefa'), values = c('blue', 'red'))+
  theme(text = element_text(size = 20),
        axis.title = element_blank(),
        axis.text.x = element_text(angle = -90), legend.title = element_blank())

```


```{r warning=F, error=F, include=F}
salario_por_jefe<-aggregate(data=match_jefes, TotalNetasRecode~mujer+mujer_jefe+PuestoReferencia, mean)
salario_por_jefe$mujer<-ifelse(salario_por_jefe$mujer, 'empleada', 'empleado')
salario_por_jefe$mujer_jefe<-ifelse(salario_por_jefe$mujer_jefe, 'jefa', 'jefe')

salario_por_jefe<-dcast(salario_por_jefe, PuestoReferencia~mujer+mujer_jefe)

salario_por_jefe$dif_jefa<-(((salario_por_jefe$empleado_jefa-salario_por_jefe$empleada_jefa)/salario_por_jefe$empleado_jefa))*100
salario_por_jefe$dif_jefe<-((salario_por_jefe$empleado_jefe-salario_por_jefe$empleada_jefe)/(salario_por_jefe$empleado_jefe))*100

salario_por_jefe<-melt(salario_por_jefe[,c('dif_jefe', 'dif_jefa', 'PuestoReferencia')])



salario_por_jefe$PuestoReferencia<-factor(salario_por_jefe$PuestoReferencia, levels=puestos)
salario_por_jefe<-salario_por_jefe[!salario_por_jefe$PuestoReferencia %in% c("SECRETARIO DE ESTADO" , "" ),]

levels(salario_por_jefe$PuestoReferencia)<-c('Enlace', 'Jefe. D.', 'Subir.', '',
                           'DA', 'DGA','DG','JU','OM', 'Subsec.',
                           'Srio.', 'Presi')


```


```{r}
ggplot(data=salario_por_jefe,
       aes(x=PuestoReferencia, y=value, group=variable, fill=variable))+
         geom_bar(stat = 'identity', position = position_dodge(width = 1))+
  geom_text(aes(x=PuestoReferencia,group=variable,  y=value, label=paste0(round(value, 1), "%")), size=5,
            position = position_dodge(width = 1))+
  ggtitle('Diferencia salarial porcentual promedio', subtitle = '($Mujer-$Hombre)\npor género del puesto superior')+
  theme_classic()+
  scale_fill_manual(labels = c('Jefe', 'Jefa'), values = c('blue', 'red'))+
   theme(text = element_text(size = 20),
        axis.title = element_blank(),
        axis.text.x = element_text(angle = -90), legend.title = element_blank())

```


